【裁判字號】    97,訴,61
【裁判日期】    971230
【裁判案由】    確認土地抵押權不存在
【裁判全文】
臺灣花蓮地方法院民事判決                97年度訴字第61號
原      告  乙○○
訴訟代理人  楊志航律師
被      告  丙○○
訴訟代理人  廖學忠律師
上列當事人間請求確認土地抵押權不存在事件，本院於民國97年
12月17日言詞辯論終結，判決如下：
    主      文
確認被告就原告所有坐落花蓮縣秀林鄉○○段434、434-1、733
地號土地，於民國87年4月29日向花蓮縣花蓮地政事務所設定登
記、存續期間自民國87年4月27日至民國87年7月26日、擔保債權
總金額新台幣壹佰萬元、權利人為被告之抵押權所擔保之債權不
存在。
被告應塗銷前項之抵押權登記。
訴訟費用由被告負擔。
    事實及理由
一、原告主張：
  (一)坐落花蓮縣秀林鄉○○段434、434-1及733地號土地（下稱
    系爭土地）為原告所有，經查閱地籍資料得知被告在系爭土
    地上有登記日期民國87年4月29日、存續期間自87年4月27日
    至87年7月26日、擔保債權總金額新台幣（下同）100萬元、
    權利人為被告之抵押權（下稱系爭抵押權），惟原告從未為
    擔保100萬元債務與被告有前開設定抵押權之合意，兩造間
    亦無債權債務之存在。被告於95年間向鈞院聲請拍賣系爭土
    地，其後並向鈞院執行處聲請強制執行，致生原告困擾，雖
    強制執行案件嗣後依強制執行法第10條第2項規定視為撤回
    ，惟系爭抵押權仍存於系爭土地上。
  (二)本件被告曾以抵押權人之身分聲請拍賣抵押物及聲請強制執
    行系爭土地以受償，惟原告主觀上認系爭抵押權所擔保之債
    權並不存在，且原告從未與被告有何設定抵押權之合意（此
    應由被告舉證證明），兩造亦未有債權債務關係，原告在私
    法上所有權人地位因抵押權存在及該抵押權所擔保之債權是
    否存在而有受到侵害之危險，而此項危險得以確認訴訟除去
    之，故原告提起本件確認訴訟，有即受確認判決之法律上利
    益，原告並得依民法第767條規定請求被告塗銷系爭抵押權
    。
  (三)訴外人即原告之姐甲○○○○○○（下稱王安琪）並未收受
    被告所稱75萬元，被告稱王安琪曾收受75萬元並非事實，王
    安琪或原告亦未簽立借據，原告於鈞院88年度拍字第2號拍
    賣抵押事件（下稱拍字第2號事件）中提出書狀陳述重點在
    於：「王安琪將原告系爭土地所有權狀及印鑑交付王秀雄、
    王長盛，然前開二人卻偽造（未經授權或超出授權範圍）原
    告之簽名而簽立系爭借據，被告明知系爭借據係為偽簽，而
    逕將系爭借據攜往地政事務所辦理抵押權設定」等，被告以
    該書狀內容作為證物，稱原告同意王安琪以其名義辦理抵押
    借款顯有誤解。被告就借貸關係是否確實存在應盡舉證責任
    ，其中包括借貸金額如何交付，交付金額、時間、地點、方
    式為何？上述事證均與本件確認之訴息息相關，被告應有詳
    實說明之必要。爰提起消極確認之訴及依民法第767條規定
    請求塗銷系爭抵押權。並聲明：如主文第1、2項所示。
二、被告則以：
  (一)原告於鈞院拍字第2號事件中提出書狀，內稱係其姐王安琪
    欲向銀行借款，透過代書王秀雄辦理，王秀雄遂向王安琪騙
    取原告系爭土地所有權狀、印鑑證明後，持往被告處，偽簽
    原告借據、抵押權設定契約書，被告為圖高額利息，明知借
    據、抵押權設定契約書均為不實偽造而持向地政事務所辦理
    登記。由原告上述書狀之陳述，可證明下述事實：
  1.原告之系爭土地所有權狀及印鑑證明均是由王安琪交付王秀
    雄作為設定抵押借款之用，王安琪並無盜用之行為，顯然是
    原告所交付，原告既將系爭土地所有權狀及印鑑證明交王安
    琪借款而辦理設定抵押，原告自應負授權人之責任（最高法
    院58年台上字第1166號判決參照）。王安琪再請王秀雄代辦
    抵押，原告對王秀雄所為仍應負授權人之責任，故王安琪或
    王秀雄代理原告與被告所為之債權及物權契約均合法有效。
  2.如王安琪委任王秀雄以系爭土地向農會代辦抵押貸款，而王
    秀雄改向被告借款，其目的均在貸得款項，故向被告抵押貸
    款仍在授權範圍。
  3.原告於上述書狀內，並未提及王安琪有交付原告之印鑑給王
    秀雄（僅稱交付土地所有權狀、印鑑證明），而辦理抵押設
    定登記，抵押人須使用印鑑蓋於申請書及抵押權設定契約書
    上，原告既未將印鑑交王安琪轉給王秀雄，則本件抵押權設
    定契約書及申請書上，應為原告親自蓋上印鑑章，原告稱不
    知王秀雄辦理系爭抵押權設定登記，係推諉之詞。
  (二)王安琪及王秀雄於87年4月29日系爭抵押權登記辦妥後，提
    出借據向被告領取75萬元，該借據記載「茲收到新台幣75萬
    元整」，其上亦蓋有原告之印鑑章，原告對被告有交付75萬
    元應已知情。倘借據非原告親自書立，但既授與代理權給王
    安琪辦理抵押借款，應包括王安琪或王秀雄可代理收取借得
    之款項，而由王安琪或王秀雄代原告收款及代立借據，應屬
    合法。上開借據已載明收到75萬元，如原告或王安琪、王秀
    雄未收受75萬元，豈會交付借據給被告，故原告對於開立借
    據，但未收取75萬元之變態事實，應負舉證責任。
  (三)倘原告未有授與代理權給王安琪向被告借款，惟由其已交付
    土地所有權狀、印鑑證明給王安琪得為借款之事實，係由自
    己之行為表示以代理權授與他人，依民法第169條前段之規
    定，原告應負表見代理人之責任等語置辯。並聲明：原告之
    訴駁回。
三、兩造不爭執之事實：系爭土地為原告所有，上開土地上有被
    告為抵押權人、登記日期87年4月29日、擔保債權總額100萬
    元之抵押權設定登記（即系爭抵押權）。
四、得心證之理由：本件兩造所爭執之處，應在於：
  (一)原告請求確認系爭抵押權所擔保之債權不存在，並請求塗銷
    抵押權登記，是否有理？（就債權存在與否，應由被告負舉
    證責任）。
  (二)被告辯稱兩造在87年間有本金75萬元之消費借貸關係存在，
    是否屬實？被告並稱系爭抵押權設定是經原告同意，或者原
    告將所有權狀、印鑑證明交付給王安琪辦理借款及收受借款
    ，依照民法169條規定，構成表見代理，應負授權人責任，
    是否有理？（應由被告負舉證責任）。茲審酌如下。
五、按當事人主張有利於己之事實者，就其事實有舉證之責任。
    民事訴訟法第277條前段定有明文。按確認法律關係不存在
    之訴，如被告主張其法律關係存在時，應由被告負舉證責任
    。金錢借貸契約，乃屬要物契約，應由貸與人就交付金錢之
    事實負舉證之責。（最高法院42年度台上字第170號判例、
    85年度台上字第2550號判決意旨足資參照）。本件原告否認
    系爭抵押權所擔保之債權存在，依據前述說明，被告自應就
    兩造間有消費借貸合意及金錢交付之事實，或其所辯原告曾
    授與王安琪代理權，或構成表見代理各節舉證證明，本院始
    得信為真實。被告固提出書狀、借據各1份（本院卷20至22
    頁）及證人王安琪為證，惟查：
  (一)被告於本院97年8月6日言詞辯論時自承：被告認為兩造在87
    年間有本金75萬元之消費借貸存在，被告以現金交付75萬元
    給王秀雄轉給王安琪，王安琪是原告的姐姐，為原告之代理
    人。王秀雄是王安琪所委任之代書等語（本院卷36頁），可
    見其雖稱與原告間有消費借貸關係，然被告所接洽之人為王
    秀雄，並非原告，被告亦未將所稱之借款75萬元交付原告。
    至於王安琪是否為原告之代理人或構成表見代理，證人王安
    琪於本院言詞辯論時證稱：「（法官問：是否曾向被告借錢
    ？何時？何地？借多少錢？被告有無交付給你？在何時？何
    地？如何交付？交付給你多少錢？）沒有。我也沒有透過王
    秀雄向被告借錢。我有透過朋友王長盛要拿到農會去借10
    萬元，但後來就沒有消息了，我交給王長盛原告土地權狀，
    但哪些土地地號我不記得了，我還交給他原告的身分證正本
    、原告的印鑑章，東西一去就沒回來了，經過三、四個月以
    後我一直追，王長盛後來有將我交給他的物品還給我，我沒
    有注意到被設定了。（法官問：你有無得到原告的同意？妳
    如何取得原告之土地權狀、身分證及印鑑章？）是原告親自
    拿給我的，原告也同意我拿這些資料去農會借錢。我沒有和
    被告見過面，但被告有留電話給原告，我依該電話打電話給
    被告，我問他我們何時向你借錢，為何要跟我們要錢，我的
    對象是農會，為何變成你？我不可能還你錢，原告說被告三
    次來我們家要錢，原告本身也不認識被告，我只是用電話聯
    絡，被告跟我說一人一半，要我還一半的錢，我回去想想，
    我根本沒拿到錢，為何須還錢？（原告訴訟代理人問：你有
    無特別跟原告說這些證件拿去是要跟農會借10萬元？）是的
    。」（本院卷81至83頁）。可見證人王安琪否認向被告借款
    及設定抵押權情事，是王安琪之證詞顯不能作為被告前述辯
    詞之有利佐證。
  (二)按私文書應由舉證人證其真正，民事訴訟法第357條前段定
    有明文。被告所提之借據上雖有「乙○○」之簽名，然原告
    否認該借據為真正，依據前述說明，被告即應就該借據為真
    正負舉證責任，然被告並無法舉證明前開借據之形式真實性
    ，其欲以該借據證明兩造間有消費借貸合意及金錢之交付，
    自屬無據。又原告於拍字第2號事件提出之書狀內容，係否
    認兩造間有任何債務關係，並否認借據為真正及設定抵押權
    契約之存在，復稱王安琪欲向農會貸款，遭王秀雄、王長盛
    騙取原告之土地所有權狀、印鑑證明（本院卷20、21頁），
    該書狀之內容既未承認王安琪為原告之代理人，且王安琪因
    遭騙而交出原告土地所有權狀等證件，騙取該證件之人據以
    為借款行為，亦不能認原告應依民法第169條規定負授權人
    之責，故被告辯稱該書狀內容可證明代理權授與及表見代理
    之事實云云，顯不足採。
六、綜上所述，被告無法舉證證明兩造有消費借貸之關係存在及
    交付借款之事實，基於抵押權之從屬性，所擔保之債權既不
    存在，該抵押權即無從附麗。從而，原告提起消極確認之訴
    及依民法第767條規定請求確認系爭抵押權所擔保之債權不
    存在及請求塗銷系爭抵押權如主文第1、2項所示，為有理由
    ，應予准許。本件事證已臻明確，被告尚聲請將拍字第2號
    事件之書狀及借據上「乙○○」之字跡送請法務部調查局鑑
    定是否相同，惟上開文書係87、88年間所書具，能否蒐集足
    量之當年原告簽名供作比對，已非無疑，況原告亦否認該抗
    告狀為其所寫（本院卷64頁筆錄參照），故本院認為並無必
    要送請鑑定，暨兩造其餘攻擊防禦方法與舉證，均無礙勝負
    判斷，爰不一一論列，附此敘明。
七、訴訟費用負擔之依據：民事訴訟法第78條。
中    華    民    國    97    年    12    月    30    日
                      臺灣花蓮地方法院民事庭
                          法      官  楊碧惠
以上正本係照原本作成。
如不服本判決，應於送達後20日內，向本院提出上訴狀並表明上
訴理由，如於本判決宣示後送達前提起上訴者，應於判決送達20
日內補提上訴理由書(須附繕本)。
中    華    民    國    97    年    12    月    31    日
                          法院書記官  紀龍年


司法院資訊處製作；財團法人民間司法改革基金會備份。
